臺灣高等法院臺中分院刑事裁定　　　　　　　 民國九十三年度抗字第五六一號
　　　抗　告　人
　　　即 自訴 人　乙○○
　　　被　　　告　甲○○
右抗告人因被告誣告案件，不服臺灣臺中地方法院中華民國九十三年七月二十八日裁
定（民國九十二年度自字第六二七號），提起抗告，本院裁定如左：
    主  文
抗告駁回。
    理  由
一、按法院或受命法官於自訴案件第一次審判期日前訊問自訴人、被告及蒐集或調查
    證據結果，如認為案件有刑事訴訟法第二百五十二條至第二百五十四條之情形者
    ，得以裁定駁回自訴，同法第三百二十六條第三項定有明文。次按犯罪事實應依
    證據認定之，無證據不得認定犯罪事實，刑事訴訟法第一百五十四條第二項定有
    明文；又認定不利於被告之證據須依積極證據，苟積極證據不足為不利於被告事
    實之認定時，即應為有利被告之認定，更不必有何有利之證據，最高法院三十年
    上字第八一六號判例可資參照。又刑法第一百六十九條第一項之誣告罪之成立，
    須意圖他人受刑事或懲戒處分，向該管公務員誣告者，自以告訴人所訴被訴人之
    事實必須完全出於虛構為要件，若有出於誤會或懷疑有此事實而為申告，以致不
    能證明其所訴事實為真實，縱被訴人不負刑責，而告訴人本缺乏誣告之故意，亦
    難成立誣告罪名（最高法院四十三年臺上字第二五一號、四十四年臺上字第八九
    二號判例參照）。意即本罪須行為人對於所申告之事實，明知其為虛偽，而有故
    意誣陷之情形始能成立，若以為有此嫌疑，或事出有因，僅對事實誇大其詞，或
    所告尚非全然無因，只以缺乏積極證明，致被誣告之人不受刑事之訴追，或因誤
    解法律，認定他人之行為構成犯罪，而據實申告者，均不得遽指為誣告。換言之
    ，誣告罪之成立，既以意圖他人受刑事處分虛構事實而向該管公務員申告犯罪為
    其要件，故其所訴事實，雖不能證明係屬實在，而在積極方面尚無證據證明其「
    確係故意虛構」者，仍不能以誣告罪論處（最高法院四十六年臺上字第九二七號
    判例參照）。再誣告罪之成立，須以被誣告人因虛偽之申告，而有受刑事或懲戒
    處分之危險為其要件，故以不能構成犯罪或受懲戒處分之事實誣告人者，雖意在
    使人受刑事或懲戒處分，亦不能成立犯罪（最高法院三十年上字第二○○三號判
    例參照）。另於他人刑事被告案內為證人、鑑定人、通譯之人，在審判或偵查時
    ，依法具結而為虛偽之陳述，固足使採證錯誤，判斷失平，致司法喪失威信，然
    此種虛偽之陳述，在他人是否因此被害，尚繫於執行審判或偵查職務之公務員採
    信其陳述與否而定，並非因偽證行為直接或同時受有損害，即與刑事訴訟法第三
    百十九條第一項所稱之被害人並不相當，並無提起自訴之權（最高法院二十六年
    渝上字第八九三號判例參照）。
二、本件自訴意旨如附件刑事自訴狀及追加自訴狀所載。
三、自訴意旨認被告甲○○涉犯上開誣告犯行，無非係以被告於民國（下同）九十二
    年六月二十三日所提之刑事自訴狀（九十二年度自字第五三七號刑事案件）、九
    十二年六月二十六日之刑事反訴狀（九十二年度自字第五一○號刑事案件）及九
    十二年八月二十九日之刑事自訴狀（九十二年度自字第七四五號刑事案件）為其
    論據。訊據被告於原審堅決否認涉有誣告情事，辯稱：乙○○告伊之九十二年度
    自字第五一○號刑事案件，所提出寄給吳緹瀅之信函，根本不是伊所寫，乙○○
    在毫無憑證下，硬說係伊所為，故伊認為乙○○有誣告嫌疑，又乙○○找來吳緹
    瀅作證，證稱該信件是郵差放在伊家門口，伊看過後就拿給伊公公乙○○看云云
    ，因而伊認渠等有偽證之犯意聯絡，且是乙○○莫名告伊，伊才提起前開訴訟，
    並無誣告之意思等語。
四、原審裁定意旨以：
（一）自訴人乙○○先前以一封寄送至其臺中市○區○○路一四二號住處，指明「吳
      緹瀅摯友親展」之匿名信函，內容載有貶抑攻詰自訴人之文字，認該封信函係
      被告所寫，而向原法院以九十二年度自字第五一○號自訴被告涉犯行使偽造私
      文書及加重誹謗罪嫌。被告於九十二年度自字第五一○號案件審理中堅決否認
      前開信函為其所寄發，嗣自訴人又將九十二年度自字第五一○號之自訴狀繕本
      寄送予他人，被告乃於九十二年六月二十三日，具狀向原法院提起九十二年度
      自字第五三七號自訴案件，指訴自訴人所為，有誣告及加重誹謗之嫌。經原審
      調閱前開九十二年度自字第五三七號刑事案卷，依該自訴狀所載之內容，係被
      告指訴其偽造私文書及加重誹謗之事實，且該封信函為未載明何人所寫之匿名
      信函，自訴人在無證據之情況下，逕認係被告所寫，遽向原法院自訴被告行使
      偽造私文書及加重誹謗罪名，因認自訴人涉有誣告罪嫌等語，且自訴人於九十
      二年自字第五三七號案件中，亦承認確有將九十二年度自字第五一○號之自訴
      狀繕本寄送予他人之事實，該案自訴人無積極之證據足認該匿名信函係被告所
      寄發，即率爾提起自訴，指訴被告涉犯行使偽造私文書及加重誹謗罪嫌，並影
      印該案之自訴狀繕本予他人，從而被告提起九十二年度自字第五三七號案件，
      尚非無因，並無故意捏造、虛構事實之情事，依前揭判例意旨，自難以誣告罪
      刑相繩。
（二）次查，被告於九十二年六月二十六日所提之反訴狀係指訴：前開九十二年度自
      字第五一○號刑事案件，吳緹瀅收受之信函，根本非伊所寫，乙○○在毫無憑
      證下，指述係伊所寫，又找來吳緹瀅作證，證稱該信件是郵差放在乙○○家門
      口地上，吳緹瀅看過後就拿給乙○○看，伊認為吳緹瀅所稱該信件是郵差丟在
      地上，並不合理，因乙○○官司繁多，平日書信往來必定甚多，稱家中無設置
      信箱，與常情不符；又吳緹瀅於八十七年五月間已自乙○○住處遷居他處，竟
      於多年後在乙○○住處地上撿起載明由吳緹瀅親收之前開信函，亦不合常理，
      而吳緹瀅為乙○○之媳婦，向來為乙○○之訴訟代理人，關係密切，因認乙○
      ○與吳緹瀅之證述不實，有共同偽證之罪嫌云云。經查，吳緹瀅於原法院九十
      二年度自字第五一○號作證時，原法院並未命具結，且被告所指訴吳緹瀅證稱
      家中無設置信箱，已遷居未與自訴人同住等情，核與案情並無重要關係，均與
      偽證罪之構成要件顯不符合，況偽證罪如同前述，被告並無提起自訴之權利，
      職是，被告縱於前開九十二年度自字第五一○號刑事案件中提起共同偽證之反
      訴，依其所指訴之事實，顯不能構成偽證之罪嫌，既無使人受刑事或懲戒處分
      之危險，則被告所為，自不成立誣告罪。
（三）至被告九十二年八月二十九日之刑事自訴狀，係指訴乙○○先前告伊之九十二
      年度自字第六五一號刑事案件，誣陷伊未經臺中市廣西同鄉會委任為訴訟代理
      人，竟擅以該同鄉會訴訟代理人名義具狀，又將該案之自訴狀繕本影印寄送予
      他人，因認乙○○有誣告及加重誹謗之罪嫌云云，經查，前開九十二年度自字
      第六五一號案件審理結果，認被告係以「訴訟代理人甲○○」名義，即以「自
      己名義」制作系爭民事辯論要旨狀，並無冒用「他人名義」之行為，則顯與刑
      法偽造私文書罪之構成要件不符，而附件中不利自訴人之文字記載，因法院審
      判中得閱覽卷內訴訟文書者為特定之人，亦與「意圖散布於眾」之構成要件不
      符，而裁定駁回自訴，嗣自訴人提起抗告，業經本院於九十三年二月三日駁回
      抗告確定，有前開裁定書附卷可稽，準此，被告主觀上自認其並無偽造私文書
      及誹謗之行為，自訴人卻濫行自訴其涉犯偽造私文書及誹謗罪嫌，而認自訴人
      係涉犯誣告犯行，並非全然無因。再查，自訴人雖否認有前開寄送自訴狀繕本
      影本之行為，惟被告於該案中所提出之信封寄發地址確係打字印刷自訴人居住
      地址無訛，是被告質疑為自訴人所寄發，亦非明知不實而為虛構，既非全然無
      因，依首揭說明，尚與刑法誣告罪之要件不符。綜上所述，被告所為核與誣告
      罪之構成要件不符，此外，復查無其他積極證據足認被告有何刑法誣告罪之犯
      行，被告之犯罪嫌疑自屬不足，揆諸首開說明，本件自訴應予駁回。
五、原審認被告犯行尚屬不能證明，駁回自訴人之自訴，核無不合。自訴人抗告意旨
 仍執前詞，認被告應成立誣告罪，恣意指摘原裁定不當，為無理由，應予駁回。
六、據上論斷，應依刑事訴訟法四百十二條，裁定如主文。
中     華     民     國     九十三     年      九      月     十七      日
                                   臺灣高等法院臺中分院刑事第十庭
                                         審判長法  官　林  照  明
                                               法　官  林  清  鈞
                                               法　官　吳　重　政
右正本證明與原本無異。
不得再抗告。
                                               書記官  劉  建  智
中     華     民     國     九十三     年      九      月     十七      日
                                                              　　　　　Ｆ
